臺灣桃園地方法院刑事判決
                                      110年度易字第576號
公  訴  人  臺灣桃園地方檢察署檢察官 
被      告  黃意晴


選任辯護人  劉佳強律師（法律扶助律師）
上列被告因詐欺案件，經檢察官提起公訴（109年度偵字第36572
號），本院判決如下：
    主  文
黃意晴無罪。
    理  由
一、公訴意旨略以：被告黃意晴為成年人，依其智識及一般社會
    生活之通常經驗，應可知悉同意他人將來源不明款項匯入自
    己帳戶內，再代為提領後將款項交付與他人指定之人，將可
    能為他人遂行詐欺犯罪，仍基於與真實姓名年籍不詳之詐欺
    集團成員共同意圖為自己不法之所有，基於縱使所提領款項
    之目的係在取得詐欺，亦不違反其本意之不確定故意之犯意
    聯絡，於民國109 年9 月15日將其所申辦中華郵政股份有限
    公司大溪郵局帳號00000000000000號帳戶（下稱郵局帳戶）
    之存摺封面拍照後，以LINE通訊軟體傳送予真實姓名年籍不
    詳之詐欺集團成員，作為匯入詐欺所得款項之用。而詐欺集
    團成員於取得被告提供之郵局帳戶後，旋即由所屬詐欺集團
    成員於109 年9 月21日下午3 時許，以LINE通訊軟體撥打電
    話予告訴人李素碧，並以假冒為友人「李蓮鳳」，佯稱需借
    用新臺幣（下同）20萬元之方式，致告訴人陷於錯誤，而依
    該詐欺集團成員指示，於同日下午3 時32分許，至花蓮縣○○
    市○○路000 號花蓮國安郵局臨櫃匯款20萬元至被告郵局帳戶
    ，嗣被告即依詐欺集團成員指示於同日下午4 時許至桃園市
    ○○區○○路000 號郵局臨櫃提領現金15萬元，並於自動櫃員機
    提領5 萬元後，再依該詐欺集團成員指示至桃園市○○區○○路
    0 號全家便利商店將所提領共計20萬元之款項交付予真實姓
    名年籍不詳之詐欺集團成員，嗣經告訴人察覺遭詐欺而報警
    處理，經警循線查悉上情。因認被告涉有刑法第339 條第1 
    項之詐欺取財罪嫌云云。
二、按犯罪事實應依證據認定之，無證據不得認定犯罪事實；不
    能證明被告犯罪者，應諭知無罪之判決，刑事訴訟法第154
    條第2 項、第301 條第1 項分別定有明文。又事實之認定應
    憑證據，如不能發現相當證據或證據不足以證明者，自不能
    以推測或擬制之方法，以為裁判之基礎；而認定犯罪事實所
    憑之證據，雖不以直接證據為限，間接證據亦包括在內，然
    無論直接或間接證據，其為訴訟上之證明，須於通常一般之
    人均不致於有所懷疑，而得確信其為真實之程度者，始得據
    之為有罪之認定，倘其證明尚未達到此一程度，而有合理性
    懷疑之存在時，即無從為有罪之認定（最高法院40年台上字
    第86號、76年台上字第4986號判例意旨參照）。又刑事訴訟
    法第161 條第1 項規定檢察官就被告犯罪事實，應負舉證責
    任，並指出證明之方法。因此，檢察官對於起訴之犯罪事實
    ，應負提出證據及說服之實質舉證責任。倘其所提出之證據
    ，不足為被告有罪之積極證明，或其指出證明之方法，無從
    說服法院以形成被告有罪之心證，基於無罪推定之原則，自
    應為被告無罪判決之諭知（最高法院92年度台上字第128 號
    判例意旨可參）。
三、公訴意旨認被告涉有上開犯行，無非以被告於警詢及偵訊之
    供述、告訴人於警詢時證述、被告之郵局帳戶基本資料、歷
    史交易清單、存簿及金融卡變更資料、被告臨櫃提款與ATM
    提款過程之照片、被告繳納20萬元款項給真實姓名年籍不詳
    男子之照片、內政部警政署反詐騙諮詢專線紀錄表2 份、受
    理刑事案件報案三聯單2 份、受理詐騙帳戶通報警示簡便格
    式表、金融機構聯防機制通報單、受理各類案件紀錄表2 份
    、告訴人與詐騙集團成員LINE對話紀錄、被告存摺及其內頁
    影本、被告與詐欺集團成員對話紀錄翻拍照片等件為其主要
    論據。
四、訊據被告固坦承前開郵局帳戶為其所有，其受自稱為「劉明
    仁經理」之人指示，至桃園市○○區○○路000 號郵局臨櫃提領
    其郵局帳戶內現金15萬元，於自動櫃員機提領其郵局帳戶內
    5 萬元後，並於桃園市○○區○○路0 號全家便利商店將所提領
    共計20萬元之款項交給自稱為業務員之人，惟被告堅詞否認
    有何詐欺取財之犯行，辯稱：對於檢察官起訴之犯罪事實中
    客觀事實部分並無爭執，但我是因為找工作被騙，當時我認
    為是在工作，我在facebook的求職社團桃園求職網站中看到
    應徵會計事務所助理，對方請我把相關資料給他們，為了取
    信於我還叫我把準備的存摺封面打上「僅供會計師事務所工
    作使用」，他們的行為讓我覺得是一份正常的工作，對方說
    要幫客戶做資金分流以及公司的報表、幫客戶做稅務登記，
    對方給我事務所名字的時候我有去網路上搜尋，確實有這個
    公司存在，詐騙集團話術很多，他們提出的資料都是合法立
    案，當下我相信他是真的雇主，我也沒有足夠經驗去分辨等
    語。辯護意旨則辯以：觀諸被告所提facebook之桃園求職站
    貼文、被告與自稱「張安奇」、「劉明仁」間之line對話紀
    錄，且被告聽從指示前往訂做襯衫、西裝、西褲之收據、被
    告以網路查詢「經緯會計師事務所」之歷史紀錄，並衡酌被
    告之工作經驗，可證被告主觀上並無遂行或參與詐欺行為之
    預見，難認被告主觀上有與他人共犯詐欺取財罪之不確定故
    意與犯意聯絡等語。
五、經查：
  ㈠上開郵局帳戶為被告所申辦，此有中華郵政股份有限公司109
     年10月20日儲字第1090270550號函暨函附上開郵局帳戶基
    本資料、歷史交易清單、存簿及金融卡變更資料在卷可參（
    見偵卷第35頁至第43頁）；又被告於109 年9 月14日將其所
    有郵局帳戶封面及提款卡、身分證正反面、健保卡正面以通
    訊軟體LINE傳送予「張安奇」，其並依照「劉明仁」之指示
    前往領款20萬元並交付給自稱業務員之人等情，業據被告於
    警詢、偵訊及本院準備程序及審理時供稱明確，並有被告與
    「張安奇」、「劉明仁」間之對話紀錄、監視器畫面拍攝被
    告臨櫃提款及於自動櫃員機提款之照片、內政部警政署反詐
    騙諮詢專線紀錄表在卷可查（見偵卷第49頁至第53頁、第75
    頁、第89頁至第97頁，本院審易卷第58頁，本院卷二第21頁
    、第48頁至第51頁）。另告訴人因遭詐欺集團以假冒為友人
    「李蓮鳳」，佯稱需借用20萬元之方式，致告訴人陷於錯誤
    後，於109 年9 月21日15時32分許至花蓮縣○○市○○路000 號
    花蓮國安郵局臨櫃匯款20萬元至被告郵局帳戶等情，此有告
    訴人於警詢時之證述在卷可查（見偵卷第27頁至第31頁），
    此並有被告客戶歷史交易清單、內政部警政署反詐騙諮詢專
    線紀錄表、嘉義市政府警察局第一分局長榮派出所受理刑事
    案件報案三聯單及受理詐騙帳戶通報警示簡便格式表、金融
    機構聯防機制通報單、受理各類案件紀錄表、告訴人與詐欺
    集團成員LINE對話紀錄、被告郵局帳戶存摺內頁等件附卷可
    稽（見偵卷第43頁、第55頁至第71頁）。是上開事實，均可
    認定。
  ㈡上開事實雖堪認定，且為被告所不爭執，然本件應審究者為
    被告提供郵局帳戶給「張安奇」，以及依照「劉明仁」之指
    示分別以臨櫃取款及自動櫃員機領款共計20萬元後，再依該
    詐欺集團成員指示至桃園市○○區○○路0 號全家便利商店將所
    提領共計20萬元之款項交付予自稱業務員之人之詐欺集團成
    員，是否係出於與「張安奇」、「劉明仁」、「張姓業務員
    」所屬詐欺集團共同詐欺取財之不確定故意而與上開詐欺集
    團具有犯意聯絡，則有疑義。本院認為，近年來詐騙案件層
    出不窮，詐騙集團多利用人頭帳戶做為出入帳戶，屢經報章
    雜誌及新聞媒體披露，而政府機關亦一再宣導，切勿任意交
    付金融帳戶存摺、提款卡及密碼等個人專屬資料給他人，促
    請社會大眾注意，固屬實情。然詐欺罪之處罰，應以行為人
    主觀上具有詐欺之直接故意或間接故意為限，而不及於確實
    因誤信而在無故意情形下，遭詐欺集團騙取金融帳戶之人。
    且提供自己帳戶予他人之原因非一，因被騙而成為被害人之
    情形，所在多有，而一般人對於社會事物之警覺性或風險評
    估，常因人而異，且認知及決定能力，亦會因某些因素限制
    而有所不同，處於急迫、恐慌或權力不對等下，常人之判斷
    能力往往無法察覺異狀，而為合乎常理之決定。詐騙集團深
    知上情，或利用失業民眾急於覓得工作之機會，或利用亟需
    用錢之人，在謀生不易、經濟拮据之情形下，因應徵工作過
    於急切，實難期待一般民眾均能詳究細節、提高警覺而免遭
    詐騙、利用。此觀之詐騙集團之詐騙手法雖經政府大力宣導
    及媒體大幅報導，仍有眾多被害人受騙，且被害金額甚高，
    其中亦不乏知識分子等情，即可明瞭，則帳戶之持有人，因
    相似原因而陷於錯誤而提供帳戶等情，洵屬可能，是難認所
    有交付帳戶者，均有容任他人不法使用其帳戶之故意。則有
    關被告犯罪成立之有無，尚須衡酌被告所辯提供或告知之原
    因是否可採，並綜合行為人之素行、教育程度、財務狀況與
    行為人所述情節之主、客觀情事，本於推理作用、經驗法則
    ，以為判斷之準據。
  ㈢依被告提供facebook中社團求職網站貼文顯示：「急徵，經
    緯國際公司；職缺工作：文書助理、客服人員；聯絡人：li
    neID：張安奇」等資訊（見偵字卷第97頁）；而被告則陸續
    與自稱為「張安奇」、「劉明仁」之人以LINE聯絡，其對話
    紀錄顯示如下（大略記載）：
    ⑴109 年9 月14日，被告稱：「你好，我在FB社團有看到PO
      文徵文書助理一職，想詢問還有缺嗎？（並附上上開求職
      網站貼文截圖）」，張安奇則稱「您好，方便問你幾個問
      題嗎？姓名、年齡、學歷、目前在哪個縣市、目前做什麼
      工作、之前有從事什麼工作經驗、有汽機車駕照嗎、平時
      有在使用電腦嗎」，被告則回稱「姓名：黃意晴，年齡：
      27，學歷：育達科技大學，目前在哪個縣市：桃園，目前
      做什麼工作：待業，之前有從事什麼工作經驗：行政助理
      、美髮設計師，有汽機車駕照嗎：都有，平時有在使用電
      腦嗎：天天」，張安奇則稱：「我們經緯會計事務所是中
      部的總公司，桃園有幾家分公司」、「身分證正反面、健
      保卡正面、郵局存摺提款卡（放在一起拍），資料上麻煩
      你加上僅供會計事務所工作使用，這樣是為了保障你的權
      益」等語，而被告則依指示將健保卡正面、郵局存摺及提
      款卡、身分證正反面等件拍照並加註「僅供會計事務所工
      作使用」之字樣給張安奇，張安奇則稱「黃小姐，徐經理
      這幾天在醫院照顧家人，我給妳另一個北部區經理聯絡方
      式，並將自稱『劉明仁』之人LINE傳送給被告」。
    ⑵被告於接收自稱「劉明仁」之LINE聯絡資訊後與其聯絡，
      劉明仁則稱：「準備文具：紅藍原子筆、螢光筆*2（不同
      顏色）、筆記本、A4文件夾；信箱要給我」，而「劉明仁
      」另與被告通話4 分12秒後再傳遞訊息稱：「樂陽記帳士
      事務所，八德區仁愛街8 巷10號1 樓；週二報到盡量穿上
      衣白色，長褲為主」等語。而劉明仁又稱：「台商資料有
      少，請他們補了，還要再一會」，而被告則將郵局帳戶交
      易明細表拍照傳給劉明仁，劉明仁則稱：「先吃中餐，還
      在審，審核機制比較嚴格，晚點我發商科術語表給妳，這
      個有空要熟悉一下」，另再稱：「去哪家第一跟郵局，像
      這樣截圖給我」，而被告將郵局地址截圖傳給劉明仁後，
      亦把郵局存摺內頁拍照傳給劉明仁，劉明仁則稱：「穿著
      記得拍，等等是一位姓吳的業務，他快到了，好了嗎？總
      金額45萬」、「找個7-11坐一下，他在作帳，等他一會」
      ，被告則稱：「好，我在十字路口的全家」，而於同日被
      告又問劉明仁稱：「我確認一下，我明天是直接到公司嗎
      ？所以是先跟今天早上一樣9 點前報到囉？」，劉明仁則
      稱：「對，早點休息，中午要收傳真」，而於翌日中午12
      時許，劉明仁則稱：「意晴，下午兩點左右收傳真，然後
      資料直接帶到公司」，被告則回稱：「所以我下午收完傳
      真直接進公司？」，劉明仁則稱：「對」等語（見審易卷
      第89頁至第100頁）
    ⑶由上開LINE對話紀錄可知，被告分別與自稱為「張安奇」
      、「劉明仁」之人以LINE聯繫求職事宜，經「張安奇」介
      紹公司為經緯會計事務所，並要求提供身分證、郵局帳戶
      及提款卡、健保卡等件並加註僅供會計事務所使用，而「
      張安奇」則介紹自稱「劉明仁」之劉經理給被告聯繫等情
      ，與被告前開所辯之情節相符。而被告亦自承之前從事美
      髮業，其在網路上找工作也有戒心，亦有查詢會計師事務
      所，是有合法立案，之前的工作都是領現金，很少與銀行
      往來，對於事務所讓大筆資金進入剛應徵之員工帳戶沒有
      太多的懷疑，當時有提出質疑為何要用個人帳戶，對方說
      他們員工都是這樣提供自己的帳戶，而從上開被告與張安
      奇及劉明仁的對話紀錄可顯示均圍繞著被告求職而配合提
      供相關證件資料，及上班準備物品及穿著，堪信被告上開
      辯稱其係為了求職而與「張安奇」、「劉明仁」聯繫尚非
      子虛。又於一般常情下，求職過程雖可能會提供帳戶及雙
      證件供公司為辦理薪資轉讓等登記資料使用，然就提供提
      款卡給公司之情則與一般求職情況有出入，再者，正常合
      法設立在案且資金流向正常之公司亦不會將資金流入員工
      之帳戶再由員工提領出，然被告稱其之前從事之工作主要
      是領取現金，對於此部分並無經驗，衡情誤信此為會計事
      務所工作型態，尚非全然無據。再者，被告於109 年9 月
      23日警詢時稱：「於109 年9 月21日從事臨櫃領取郵局帳
      戶內15萬元，並於自動櫃員機領取5 萬元後交付給收取款
      項之業務後就下班了，晚上打電話給『劉明仁』問明天直接
      到公司嗎？『劉明仁』回覆等他通知中午接收傳真，隔日中
      午12時『劉明仁』告知於14時許接收傳真，然後帶資料到公
      司，其在便利商店等候一個半小時都等不到傳真，察覺有
      異後就騎車至該公司登記地址查看沒有看到公司營業招牌
      ，打劉經理手機有撥通然後就被對方掛斷，另外於109 年
      9 月23日也有撥打樂陽記帳士事務所詢問，對方則稱沒有
      在徵才也不認識「劉明仁」經理，其又打經緯會計師事務
      所也說不認識『張安奇』，對方還說已經有2 位相同狀況一
      樣遭騙，建議趕快報警等語」（見偵卷第15頁至第17頁）
      ，是從上開警詢筆錄可知，被告於提領款項交付給詐欺集
      團隔日後亦有繼續等候公司指派工作，直到無消息後於當
      日撥打電話至公司確認始知遭騙，並事發後二日內報警處
      理，是依上開被告進行求職，並依照指示提領款項交付詐
      欺集團指派之人後，直至發現其遭騙而報警之過程，雖可
      認為其於一開始求職時雖有懷疑，但其當時上網搜尋確實
      屬合法立案之公司，此亦有被告提供之搜尋紀錄為佐（見
      審易卷第103 頁），堪認被告於搜尋確認為合法立案之公
      司後，已消除其懷疑而依指示提供郵局帳戶及領取款項，
      主觀上並不曉得領取郵局帳戶之款項屬於詐欺集團之詐騙
      所得，其於領取款項後翌日亦自陳有正常等待「劉明仁」
      交派工作，直到未受「劉明仁」聯繫，經電話聯絡公司後
      始知自己遭騙，是難認被告以LINE傳送郵局帳戶等資料給
      「張安奇」及被告提領款項後交付予「劉明仁」指派之人
      之行為，其主觀上能預見將與他人共同實行詐欺犯罪，或
      其所提領之20萬元為他人詐欺犯罪所得等情已有所預見，
      自難以遽此推認被告有何與「張安奇」、「劉明仁」及「
      劉明仁」指示收取款項之「自稱業務員之人」所屬詐欺集
      團共同詐欺取財之確定或不確定故意。是以，本件被告所
      述其係因求職之原因提供郵局帳戶及提領款項，其雖於一
      開始有警戒心，但是因為有進行相關查證，確信應徵之工
      作為合法立案公司所指派之工作，並非基於詐欺取財之犯
      意而為等情，堪予採信。
  ㈣公訴意旨雖以依一般人之社會生活經驗，如將款項隨意匯入
    他人帳戶內，且有遭帳戶所有人提領一空招致損失之風險，
    若帳戶內之款項來源正當，實無將款項匯入他人帳戶再委請
    該人代為提領款項，就所匯入款項可能係詐欺所得等不法來
    源有認識之可能，況詐欺集團利用車手提領人頭金融機構帳
    戶款項，業經報章媒體多所批露，並屢經政府及新聞為反詐
    騙之宣導，是以一般具有通常智識之人，應均可知委由他人
    臨櫃或至自動付款設備方式分別多次提領金融機構帳戶款項
    ，多係藉此取得不法犯罪所得，可證被告與詐欺集團成員共
    同遂行詐欺取財犯罪之不確定故意存在云云。惟近年詐欺犯
    罪頻傳，經媒體廣泛報導，民眾多少有所警覺，然其警覺性
    或風險評估能力，因人而異，更因所處情境而有不同，此由
    詐騙手法縱經媒體廣泛報導，詐欺集團仍可以相類手法行騙
    得逞，即可見一斑，甚且詐騙手法日益精進，一般民眾，甚
    或民眾眼中之知識份子諸如：碩、博士、政府官員、教師、
    工程師、醫生等，猶不免因詐騙集團之詐術遭詐騙鉅額款項
    ，則金融機構帳戶之持有人因詐騙集團之詐術遭詐利用帳戶
    ，實屬可能。考量被告案發時為27歲，雖為大學畢業之成年
    人，然其先前從事美髮行業，自陳薪資為領現金，也鮮少與
    銀行往來，對於本件應徵會計事務所助理，對於會計事務所
    業務亦不了解等情，而依被告案發時之智識經驗，如苛以一
    般正常大型企業任職員工以銀行匯款方式支薪之經驗，則有
    過於苛刻之虞，再者，被告於求職後亦依詐騙集團之指示訂
    做西裝，此有被告所提統帥西服收據在卷可查（見本院審易
    卷第101 頁），倘被告預見其所為係在協助受領詐欺之款項
    ，豈會自行負擔債務訂做西裝，顯見被告確實誤信詐欺集團
    所言而受詐欺集團之利用，而本院業已說明被告係因求職原
    因而相信詐欺集團之說詞，進而交付郵局帳戶以及提領郵局
    帳戶內之款項等情已如前述，堪認被告主觀上確係相信當時
    所作所為，係應徵會計師事務所工作之一環，自不能以實務
    上追訴、審判詐欺集團之經驗與知識，遽予推論被告必具相
    同警覺及預見程度，而為被告不利之認定。
  ㈤從而，本件被告雖提供郵局帳戶資料給予自稱張安奇、劉明
    仁等詐欺集團成員，並於公訴意旨所稱之時間地點提領20萬
    元後交付自稱為收取款項之業務，難認被告與上開詐欺集團
    成員有共同為詐欺取財之認識及不確定故意，亦難謂被告有
    何公訴意旨所指之犯行。
六、綜上所述，本案依公訴人所提出之證據，尚無從認定被告提
    供帳號或提領款項交付他人時，主觀上知悉該不詳之人係以
    其帳戶供作詐欺或其他不法之用，或其提領之款項，乃他人
    之特定犯罪所得，是公訴人所舉之證據，尚不足以證明被告
    確有公訴意旨所指之共同詐欺取財及洗錢犯行，本案不能證
    明被告犯罪，依法自應為無罪之諭知，以昭審慎。
七、據上論斷，應依刑事訴訟法第301 條第1 項，判決如主文。
　本案經檢察官陳美華提起公訴，檢察官劉仲慧到庭執行職務。
中　　華　　民　　國　110 　　年　　12　　月　　14　　日
                  刑事第七庭  審判長法　官　陳佳宏
                                    法  官  陳昭仁
                                    法  官  方楷烽
以上正本證明與原本無異。
如不服本判決應於收受判決後20日內向本院提出上訴書狀，並應
敘述具體理由。其未敘述上訴理由者，應於上訴期間屆滿後20日
內向本院補提理由書(均須按他造當事人之人數附繕本)「切勿逕
送上級法院」。
                                    書記官  廖子婷  
中　　華　　民　　國　　110 　年　　12　　月　　14　　日